【裁判字號】    95,重上更(四),8
【裁判日期】    950530
【裁判案由】    強盜等
【裁判全文】
臺灣高等法院花蓮分院刑事判決     95年度重上更(四)字第8號
上  訴  人  臺灣台東地方法院檢察署檢察官
上  訴  人
即  被  告  丁○○
被      告  乙○○
前列二人共同
選任辯護人  邱聰安律師
上列上訴人因強盜等案件，不服臺灣臺東地方法院86年度重訴 (
一)字第33號中華民國86年9月12日第一審判決（起訴案號：臺灣
臺東地方法院檢察署86年度偵字第1123號），提起上訴，經最高
法院第四次發回更審，本院判決如下：
    主  文
原判決關於乙○○部分撤銷。
乙○○共同意圖為自己不法之所有，以恐嚇使人將本人之物交付
，處有期徒刑貳年。
其餘上訴駁回。
    事  實
一、丁○○與杜俊哲（業經判處有期徒刑3年確定）於嘉義市第3
    屆市議員任內，聞悉建築商丙○○，標得嘉義市「市有地」
    獲利不菲。丁○○與杜俊哲為籌措民國（下同）83年1月底
    所舉行「嘉義市第4屆市議員」選舉費用，乃於82年12月初
    某日，在不詳處所，基於意圖為自己不法所有之犯意聯絡，
    共同謀議，強押丙○○索財，旋責由有犯意聯絡之手下乙○○帶領不詳姓名、年籍之成年男子7、8人，於82年12月14日
    上午某時，齊至丙○○所經營順利翔建設股份有限公司（下
    稱：順利翔公司），在嘉義市○○路442號「天母芳庭」工
    地，先剪斷該工地接待處3支電話線，誘使順利翔公司派駐
    該處售屋人員，通知丙○○出面處理，丙○○聞訊，即於同
    日中午12時許，趕至該處查看後，至對面「宮庭世家」工務
    所借打電話時，突遭埋伏附近之乙○○及所帶不詳成年人7
    、8人，衝入工務所，將丙○○頭部蒙住，喝令丙○○不准
    動，並恫以：「再動就開槍」等語相威脅。丙○○本能地略
    作掙扎，即被打倒在地，並被強押入車內，載至丁○○位於
    嘉義市○○路競選總部，由乙○○卸掉丙○○頭罩後，嗣杜
    俊哲於接獲丁○○電話通知，趕至丁○○位於嘉義市○○路
    競選總部，即由蔡、杜2人對丙○○聲稱：「你向市府標得
    的土地，打算怎麼辦，這些土地我們工作多久了，你是不知
    道嗎？你這樣要我們吃西北風嗎？」，並恫以：「拿出新台
    幣（下同）3千萬元來（供伊等分紅），就放你回去，否則
    把你活埋」等語，使丙○○心生畏懼。旋即由乙○○及手下
    多名，共同圍毆、踐踏丙○○身體，使丙○○因而受有頭部
    、臉部、背部等處挫傷、裂傷、併輕微腦震盪等傷害（毀損
    、傷害部分，已逾告訴期間，且未據丙○○告訴），經丙○○苦苦哀求，應允翌日中午前，將先籌足2千萬元交付，始
    獲杜俊哲、丁○○首肯。丙○○即電知其妻曾碧珠，駕車前
    往丁○○前開競選總部，將丙○○載返家中。當晚（即82年
    12月14日），丙○○一時無法籌足現款，乃交待其妻曾碧珠
    ，先攜帶家人避居他處，隨即連夜北上找人出面調解，歷經
    數日均無結果。丙○○再南下高雄市，拜託友人劉先皋（時
    任高雄巿政府兵役處處長，曾任嘉義團管區司令）設法，劉
    先皋探悉杜俊哲、丁○○與嘉義縣「蕭家班」關係密切，即
    建議丙○○，應找蕭登標出面處理，並示意應先給予酬金，
    丙○○遂請其順利翔公司會計莊玉梅簽發每張面額50萬元如
    附表一所示支票3張，交劉先皋代轉蕭登標。劉先皋再於同
    年月27日晚上，通知丙○○，謂本件已經蕭登標出面談妥，
    降為給付5百萬元予杜俊哲、丁○○即可，並邀丙○○至丁○○競選辦事處晤談，當場杜俊哲、丁○○2人，仍要求丙○○酌予加付現金1百萬元。嗣丙○○依約將附表二所示5百
    萬元支票4紙及現款1百萬元，合計6百萬元交付杜俊哲、丁○○。然因杜俊哲、丁○○，仍不滿附表二編號三、四所示
    支票發票日為83年2月20日，已在83年1月29日市議員選舉後
    ，無法供應選舉之用，乃要求更改，丙○○遂請其順利翔公
    司職員林麗娜，至丁○○位於嘉義市○○路競選總部，將附
    表二編號三、四所示支票發票日，均更改為83年1月25日。
    杜俊哲、丁○○另自蕭登標處取得附表一編號一、三所示支
    票各50萬元2紙，由杜俊哲與丁○○、乙○○朋分。杜俊哲
    分得附表一編號三所示50萬元支票及附表二編號一所示150
    萬元支票，合計200萬元，以供其在「嘉義市第四屆市議員
    選舉」投票日，即83年1月29日前，兌現使用。嗣經臺灣高
    等法院檢察署指揮內政部警政署刑事警察局派員，於85年12
    月20日晚上11時許，在高雄巿小港機場逮獲丁○○、乙○○
    ，而查獲上情。
二、案經丙○○訴請臺灣高等法院檢察署指揮內政部警政署刑事
    警察局移送臺灣嘉義地方法院檢察署檢察官偵辦後聲請臺灣
    高等法院檢察署核轉臺灣臺東地方法院檢察署檢察官偵查起
    訴。
    理  由
壹、程序部分：
一、按上訴期間為10日，自送達判決後起算，為刑事訴訟法第34
    9條前段所明定。而對於檢察官之送達，應向承辦檢察官為
    之；承辦檢察官不在辦公處所時，向首席檢察官（即檢察長
    ）為之，同法第58條亦定有明文。因此判決書對於檢察官送
    達，應於辦公處所向承辦檢察官為之，如承辦檢察官因公執
    行職務不在辦公處所，或差假不在辦公處所或其他之檢察官
    有不能收受（簽收）送達文書之障礙事由存在時，則應向首
    席檢察官（即檢察長）為之；倘非前揭原因，且在辦公處所
    得會晤承辦檢察官者，因檢察官客觀上已可收受該應受送達
    之文書，乃故不加收受，固應認其送達為合法。惟本件原審
    86年度重訴(一)字第33號判決正本係由承辦送達業務之法警慕
    秀真於86年10月2日（星期二）夾在「裁判書類送達登記簿
    」內放置在承辦檢察官朱兆民辦公室桌上，當時伊是否因檢
    察官朱兆民在辦公室內而獲會晤，因時過已久，伊並不能確
    定等情，已經法警慕秀真於本院準備程序中到庭明確證述屬
    實（見本院上更(二)卷第34頁），尚不能認法警慕秀真之前揭
    送達已經符合「在辦公處所會晤承辦檢察官，檢察官在客觀
    上已可收受該應受送達之文書，乃故不加收受」之情形而認
    其送達為合法，是本件上訴期間自應從承辦檢察官實際接受
    判決時起算（最高法院28年度上字第8號判例要旨參照），
    合先敘明。
二、又一般檢察官工作極為繁忙，即使並未因差假或公務外出，
    亦經常因忙於其他事務之處理（例如開會、法律問題之討論
    研究、閱卷等），而不能於即時處理辦公桌上所堆置文件或
    案卷之情形，十分普遍，衡情尚不能認法警慕秀真將判決正
    本放置在檢察官辦公桌上時，檢察官即已實際收受該判決正
    本。是法警慕秀真依其「將判決正本放置於檢察官辦公桌上
    之日期」而在送達證書上所記載之送達日期「86年10月2日
    」，不能認係檢察官對本件判決上訴期間之起算日期。本院
    認類此不合法送達之情形（未會晤檢察官，僅將判決正本放
    置在檢察官辦公桌上），若任令檢察官故意不予簽收，而延
    後起算檢察官之上訴期間，對被告固然極不公平，但以法警
    放置辦公桌上之時間作為檢察官實際收受判決正本之時間，
    立即起算上訴期間，而不顧及檢察官可能因工作忙碌而未能
    立即閱覽之期間，亦非合理，從而本件承辦檢察官於同年月
    14日（若自10月2日起算，至10月13日屆滿）提起本件上訴
    ，尚不能認為檢察官之上訴已經逾期，本院仍應就檢察官對
    被告乙○○上訴部分為實體審判。
貳、上訴駁回部分（即被告丁○○部分）
一、認定被告丁○○犯罪所憑證據部分
  (一)右揭事實，業據被害人丙○○於警訊時、偵查中、嘉義地院
    86年度訴字第728號審理時、原審中及本院上訴審、更(一)審
    囑託臺灣嘉義地方法院訊問時、本院更(三)審訊問時指訴綦詳
    （警卷1至10頁、第7555號偵查卷第119至122頁、第139至14
    9頁、嘉義地院86年度訴字第728號第10至13頁、本院上訴卷
    第103至105頁、本院更(一)卷第67至70頁、本院更(三)卷第39至
    40頁）。查被害人丙○○於檢察官偵查中及原審審理時之陳
    述，係在新制刑事訴訟法施行前，即使並未具結，亦非不得
    作為不利於被告之證據（最高法院92年度台上字第5775號判
    決要旨及92年度刑事訴訟法新制法律問題研討會研究結論參
    照），故其指訴具有證據能力，並無可疑，辯護意旨指摘丙○○並未具結作證，其指訴不得作為證據乙節，並不足取。
  (二)告訴人丙○○之妻曾碧珠於調查人員詢問時陳稱：「（82年
    間，丙○○曾被人強擄、毆打、勒贖，妳是否知情﹖詳情為
    何﹖）該事情我知道。82年12月間，我接獲我丈夫丙○○電
    話通知我前去丁○○位於嘉義市體育場附近之競選總部載他
    回家，我依指示前往後，看見我丈夫帶著滿身傷痕，並充滿
    恐懼感，事後他向我說，丁○○派了7、8個人強押他至渠競
    選服務處，除了不斷的毆打並恐嚇他，要他飯不要自己吃，
    分點好處給丁○○等人。（丙○○被放回來後，有無就診或
    驗傷﹖）他回家之後，就馬上要我及子女整理行李，先回娘
    家暫避鋒頭。」等語（第7555號偵查卷第136至138頁）。
  (三)證人即順利翔公司之現場經理楊榮發於警訊時亦陳稱：（你
    董事長遭擄人勒贖時你是否在場？）我沒有在現場，董事長
    被釋放後告訴我被恐嚇擄人勒贖經過，及我親眼看見我董事
    長被毆打受傷部位臉部腫嘴角破裂，另我知道董事長籌錢交
    付贖款之事等情無訛（警卷第21頁）。
  (四)證人即順利翔公司會計莊玉梅於警訊時證稱：「（有關丁○○、杜俊哲等人將丙○○毆打綁架後勒贖，贖金部分就妳所
    知金錢部分請詳述？）……後來塗董被押走，隔天塗董即北
    上求救援，我陪著塗太太帶著2斤茶葉一起去當時大同商專
    後面的丁○○競選服務處央求此事，當時丁○○問道﹕『塗
    董怎麼沒來﹖』，塗太太說﹕『他昨天在這裡傷的沒怎樣，
    誰知回家後即頭痛身體不適住院去了﹗』，丁○○說﹕『對
    呀﹗昨天他在這裡還好好的，怎麼回去會那麼嚴重﹗那筆錢
    等塗董回來再處理﹗』，於是我們就回來了。事後本來要貳
    仟萬元的贖金，經協調以柒佰伍拾萬處理，其中150萬元分
    成3分，各50萬（元），登記帳上為蕭登旺50萬（元）、蕭
    登獅50萬（元）、蕭登標50萬（元）、杜俊哲300萬（元）
    、丁○○300萬（元），並分別開出50萬元支票3張（台支）
    交給塗董處理，150萬元台支支票2張、100萬元台支支票2張
    ，我開給支票（蓋印）交給塗董，塗董和呂旭峰一起去交給
    丁○○，另外再加100萬元現金，在帳目上做的是寫『道路
    權利金』，為的是怕其他人來查，是因他們（指丁○○）有
    交待，怕檢警調查而曝光。」等語（警卷第25至26頁）。
  (五)證人呂旭峰於警詢時證稱：「（你陪你叔叔送什麼錢﹖去什
    麼地方﹖送至何處﹖作何用途﹖）我陪我叔叔（指告訴人）
    於83年1月間（好像是17或18日），詳細日期不記得了，由
    我騎機車載我叔叔丙○○至嘉義市○○街，當時是丁○○市
    議員競選服務處送錢去給丁○○，並由丁○○本人收下，…
    …，當時我叔叔告訴我原來對方（指丁○○等人）要貳仟萬
    元，後來經議價後以陸佰萬元擺平，然後由順利翔公司的會
    計莊玉梅小姐開了4張支票（票號0000000、壹佰伍拾萬元；
    0000000、壹佰伍拾萬元；0000000、0000000各壹佰萬元，
    以上皆為合庫南嘉義支庫），共計伍佰萬元放在我身上，我
    載著我叔叔丙○○到丁○○服務處，而由他當面點收。」（
    警卷第27至28頁）；檢察官偵查中具結後證稱：「（丙○○
    被抓後之整個過程你有無參與何事？）丙○○被丁○○派人
    抓走後，釋放回來，他說要付對方2千萬元，後來我叔叔透
    過劉先皋、龔澄輝、蕭登標等人調解降為5百萬元後，對方
    又加價1百萬元現金，我和丙○○送支票到丁○○競選總部
    ，是送支票5百萬元去，丁○○與我叔叔丙○○商談後又加1
    百萬元的現金。」、「（你到丁○○處有聽到丙○○與丁○○談何事？）他們談些什麼話我已忘了，但我叔叔丙○○說
    他給丁○○的錢是他被丁○○派人強押他，向他勒贖的贖金
    ，起因是我叔叔向市政府標購到順利世家大樓旁一塊土地，
    丁○○等議員原來想圍標該土地，被我叔叔標走，不滿才派
    人去抓他，勒贖金錢。」、「（丙○○被綁架釋回後，他失
    蹤多久呢？）因為家族非常關心此事，且由我父親呂坤源出
    面，處理公司的一些事情，所以我知道我叔叔被綁後放回來
    ，一直去躲起來，直到央請劉先皋出面排解，他才回家。」
    （第7555號偵查卷第128至129頁）；於原審審理時到庭具結
    後明確證稱：「（是否載丙○○去付錢？）是我載我叔叔丙○○去付現金及支票的，絕對不是政治獻金，是丁○○他們
    向我叔叔勒索的…。」（原審卷第59頁至60頁）。
  (六)證人呂坤源於85年12月19日檢察官偵查中具結後明確證稱：
    「丙○○被丁○○押走要錢，我弟弟去拜託高雄一人，鎮長
    謝耀慶，透過他找劉先皋出面解決，劉先皋來找蕭登標3兄
    弟解決事情，後來談妥付好幾百萬元給他們花錢消災。後來
    股東平均負擔這些錢，在股東會議有提起這件事。」（第75
    55號偵查卷第151頁筆錄）。
  (七)告訴人丙○○指稱：其於82年12月14日中午12時，聞訊趕至
    該「天母芳庭」工地查看，並至對面「宮庭世家」工地工務
    所借用電話時遭強押，因當時正值中午，「宮庭世家」工務
    所未有工人在工務所，且伊與「宮庭世家」董事長係好友，
    即直接使用電話乙節（警卷第2至3頁），故告訴人陳稱未有
    他人發現伊被押走乙節，揆諸告訴人公司所屬「天母芳庭」
    工地當日電話全部不通，自屬有計劃之行動，殊無利用工務
    所有人之時出往動手之理，故告訴人所陳亦未違事理。證人
    即「宮庭世家」工地主任陳文瑞固具結證稱：「宮庭世家工
    務所，平時有會計、售屋小姐、監工及其在場，82年12月14
    日並沒有人來借電話，也沒有聽聞員工有人看見丙○○」等
    語（本院上訴卷第123頁反面），然其於臺灣高等法院台南
    分院（下稱：台南高分院）93年度重上更(五)字第328號審理
    時亦到庭結稱：「宮庭世家」係12層大樓，伊公司係營造公
    司只負責承建而非售屋，售屋係建設公司的事，告訴人所稱
    之工務所係伊公司的工地辦公室，伊負責監工，平時不一定
    都在工務所，有時會去辦公室看一下再去工地，所以辦公室
    發生的情形我不一定都知道等語（以上見台南高分院93年度
    重上更(五)字第328號判決書第4頁），故證人陳文瑞係工地主
    任負責監工之事，既未整日待在工務所辦公室內，自難期其
    於82年12月14日中午時分未遇到告訴人前往借用電話，即謂
    告訴人前開指述不實，而為有利於被告之認定甚明。
  (八)告訴人丙○○於85年12月11日警訊供稱：我於事發翌日即82
    年12月15日清晨，我把家人安頓好後，即搭火車到台北友人
    李懷春上校家中躲藏，並告知他此事，李懷春囑我先到台北
    市三軍總醫院驗傷等語。另於85年12月12日告訴人丙○○在
    警訊又供稱：82年12月15日清晨，我搭車至台北，找我在國
    防部史編局任職的好友李懷春上校，商量如何應對，同時至
    三軍總醫院診斷傷勢等情（第7555號偵查卷第134頁、警卷3
    頁）。由告訴人丙○○2次警訊所供，亦均未明確指其於82
    年12月15日當日，即至三軍總醫院民眾診療服務處驗傷。是
    以，本件告訴人丙○○上開在警訊所述，與其診斷證明書，
    所載日期為82年12月16日，並不相悖，何況被害人確於82年
    12月16日前往三軍總醫院民眾診療服務處驗傷並受有頭部外
    傷併輕微腦震盪、右口腔臉頰破裂、背部挫傷等傷勢乙節，
    有國防大學國防醫學院三軍總醫院86年12月5日善利字第1
    2913號函在卷可稽，難認告訴人丙○○指述有何不實。
  (九)綜上，前開證人係就渠等親身所見所聞為敘述，與間接傳聞
    而來之傳聞證據不同，依法有證據能力。渠等所證情節核與
    丙○○所指訴之情節（其中關於被告丁○○部分）相符，自
    足為丙○○指訴犯罪事實之補強證據。告訴人丙○○確為花
    錢消災而支付附表所示支票至明，至被害人為何花錢「消災
    」，揆諸前開告訴人所指述及前開證人事後所見，自係因前
    開遭人強押放話索財所致，應可認定。至於證人莊玉梅、曾
    碧珠於86年3月7日檢察官偵查中並未依法具結之陳述（第75
    55號偵查卷第123至127頁），並無證據能力，本院不予引用
    ，附此敘明。
二、被告丁○○辯解不可採之理由
    被告辯稱：附表所示支票650萬元，係告訴人丙○○捐贈給
    被告丁○○之政治獻金，欲拜託伊在嘉義市議會提案，早日
    開闢相關土地之計畫道路，俾其土地得以增值並儘快予以利
    用，嗣因伊未予處理，其給付目的未能達到，致心懷怨恨，
    才陷害伊等語。經查：
  (一)證人劉先皋於86年1月6日檢察官偵查時稱：「丙○○在82年
    底市議員競選期間，問我與丁○○是否很熟…，我說知其名
    但不熟其人，丙○○一再跟我說能不能透過關係讓他和丁○○見面，我說我跟阿標（指蕭登標）比較熟，我和龔澄輝去
    找阿標說明丙○○想見丁○○（的）意思，當場蕭登標打電
    話給丁○○說明塗某用意，並約好時間、地點，說到丁○○
    服務處，我和龔澄輝、丙○○直接到丁○○嘉義市○○街服
    務處，丁○○表明他身份，並說蕭登標有打電話來跟他說過
    ，我和龔澄輝坐在那邊，丁○○跟丙○○到後面談話，說什
    麼事情我不知道，談了約半個小時以上，他們2人談畢出來
    ，我請丁○○多照顧丙○○，事後大家各自回去，事後我就
    沒有再見到丁○○了。」、「丙○○說他有困難時丁○○曾
    幫他解決事情，他想要我出面幫忙找丁○○…」、「…據我
    事後了解丙○○所承購1筆私有土地而想見丁○○，但上述
    這些話丙○○並沒有向我表明，當時他來找我出面並沒有告
    訴我，是我事後到嘉義聽別（人）說的。」、「我有向丙○○說過『這件事情需找蕭家班才能解決』這句話。」、「是
    丙○○打電話到高雄給我，我去嘉義，找丙○○了解事情。
    」、「（你替丙○○解決什麼事情？）我帶龔澄輝到蕭登標
    服務處說明丙○○想找丁○○，蕭登標打電話給丁○○，丁○○同意我們過去，我打電話給丙○○叫他到丁○○服務處
    ，我和龔澄輝一起到丁○○地方，塗某自己來丁○○地方見
    丁○○。」、「（你為丙○○找蕭家3兄弟與丁○○談判，
    要蕭家3兄弟替你解決什麼事情？）我只找蕭登標打電話找
    丁○○談丙○○有事情找他。」（第7555號偵查卷第55至59
    頁）；復於86年1月15日於檢察官偵查中證稱：「（你和龔
    澄輝於82年12月競選期間有去丁○○競選總部嗎？）有的。
    是為了丙○○的事去。丙○○先問我和丁○○熟不熟，我說
    我不熟，但蕭登標可能與丁○○熟悉，我邀龔澄輝一起去找
    蕭登標，蕭登標打電話給丁○○溝通好，我和龔澄輝回到龔
    澄輝家，我打電話給丙○○，叫他來龔澄輝的家。」、「丙○○和丁○○到後面談事情，我和龔澄輝在前面坐。」、「
    他們2人談半個小時左右。我不知道他們談什麼。」（前揭
    偵查卷第85頁）；又於86年6月27日在原審審理時稱：「…
    82年底我回嘉義丙○○又找我，希望透過我去找蕭登標，再
    找到丁○○，我都幫他，其實我為了他2次去找蕭登標，蕭
    登標根本不要幫他的忙，是我一直為丙○○講話，蕭登標才
    勉強答應的，後來事實經過情形，如在檢察官訊問時所言，
    丙○○真的沒有告訴我，他有被打或被逼要付錢，我也沒有
    看到他有受傷，我和龔澄輝陪他去找丁○○後，我和龔澄輝
    先離開…後來他是否送錢給丁○○我不知情。」（原審卷第
    90頁）。
  (二)證人龔澄輝於86年1月15日檢察官偵查時證稱：「（你和劉
    先皋82年底有去丁○○競選總部嗎？）我有去。是劉先皋邀
    我去的。丙○○來我家，我和劉先皋、丙○○一起過去的。
    」「（你們2個人去找丁○○談什麼事？）我和丁○○不認
    識，是丙○○介紹我和丁○○認識。他們說找丁○○說事情
    ，到了丁○○競選總部後，丙○○與丁○○談事情，我到處
    看盆栽。」、「（你們去丁○○競選總部談事情經過結果如
    何？）我們3個人去丁○○事務所說事情時，人很多，我不
    知道他們在談什麼事情，後來劉先皋邀我先回去了，隔天丙○○打電話來說要過來找我，我說好，不久丁○○、丙○○
    過來找我（是在競選期間）說昨天那件事他們2人談的很圓
    滿，2人說如遇到劉先生向他說一下…」、「（你和劉先皋
    、丙○○去丁○○競選總部前你們如何與劉先皋連絡？）之
    前劉先皋有來找我，說丙○○與丁○○有點事情，需找蕭登
    標出面解決，我和劉先皋先去找蕭登標，請他找丁○○說一
    下，蕭登標有打電話給丁○○溝通完後，我和劉先皋回到我
    家，丙○○來我家找我。」、「（劉先皋、丙○○和你去丁○○談什麼事？）我去坐了一會兒，劉先皋、丙○○、丁○○3人坐在那邊談事，我沒有參與，我去看盆景。」（前揭
    偵查卷第83至86頁）。
  (三)綜上證人劉先皋及龔澄輝所述，丙○○當時確有透過劉先皋
    轉請蕭登標出面找被告丁○○「處理事情」，且劉先皋曾向
    丙○○稱：「這件事情需找『蕭家班』才能解決」，隨後劉
    先皋即與龔澄輝一起前往蕭登標服務處請蕭登標出面幫忙，
    並與龔澄輝一起陪同丙○○前往被告丁○○競選總部「談事
    情」，堪見劉先皋受丙○○告知事件始末之後，發覺此事非
    同小可，非蕭登標出面協調不足以解決，乃受丙○○之託付
    ，與龔澄輝一同分別拜訪蕭登標及被告丁○○，從中大力斡
    旋，其與龔澄輝對此事介入甚深，無庸置疑，故劉先皋及龔
    澄輝所稱：伊不知道丙○○和被告丁○○間究係商談何事乙
    節，於情理顯然有悖，不足採信。可見丙○○係因與被告丁○○間之事端，央請劉先皋出面斡旋，而非請託被告丁○○
    在議會提案開闢計劃道路至明。何況倘若上開款項係告訴人
    欲提供之政治獻金，一般候選人均求之而不可得，焉何又需
    找其他有身份地位之人從中排解或介紹（按證人劉先皋曾任
    嘉義團管區司令，官階少將，而證人龔澄輝時任退除役官兵
    輔導中心主任）？足見被告所辯上開款項係給被告丁○○之
    政治獻金云云，顯然不實而不足採。
  (四)被告於85年12月21日檢察官偵查時明確陳稱：伊與丙○○是
    朋友關係，雙方自78年起即已熟識，彼此間並無任何仇隙及
    糾紛（第7555號偵查卷第9頁反面），苟如被告丁○○所辯
    ，丙○○僅係預期被告丁○○日後在議會提案開闢道路之利
    益而提供被告丁○○政治獻金，此種以提供政治獻金之方式
    尋求民意代表提案影響政府決策之情形，在臺灣政治文化中
    極其普遍，丙○○與被告丁○○又係舊識，丙○○自己堂而
    皇之登門造訪，乃極其自然之事，何須輾轉透過遠在高雄擔
    任兵役處長（軍銜為少將）之劉先皋出面處理？劉先皋為何
    會認為「此事非『蕭家班』出面不可」而再轉託蕭登標出面
    居中協調？劉先皋、龔澄輝2人為何在偵審中一再甘冒偽證
    罪責而刻意隱瞞實情？益證丙○○提供前述6百萬元給被告
    丁○○，絕非合法之政治獻金。況且，依公職人員選舉罷免
    法第45條之3規定：候選人應設競選經費收支帳簿，並由其
    本人或指定人員負責記帳保管，以備查考。前項候選人應於
    投票日後30日內，檢同競選收支結算申報表，向選舉委員會
    申報競選經費收支結算，並應由本人或指定記帳人員簽章負
    責。選舉委員會對前項所申報競選經費之支出，有事實足認
    其有不實者，得要求檢送支出憑據或證明文件，以憑查核。
    競選經費支出憑據、證明文件等，應於申報後保管6個月。
    但於發生訴訟時，應保管至判決確定後3個月。惟台南高分
    院審理共犯杜俊哲恐嚇取財乙案時，經向台灣省嘉義巿選舉
    委員會函詢丁○○參加嘉義巿議會第4屆議員選舉（第1選舉
    區）申報候選人競選經費收支結算情形，該委員會函覆結果
    ，該次選舉候選人丁○○僅申報「自備經費2百萬元」，並
    未申報有前項政治獻金收入，而被告丁○○於該案更(四)審審
    理時亦稱上開6百萬元之政治獻金並未申報，且迄未提出選
    舉私人帳冊供審核（以上見台南高分院93年度重上更(五)字第
    328號判決書第6頁），衡以丁○○當時申報之總選舉經費僅
    185萬元（參上開經費收支結算表），6百萬元金額非小，倘
    係政治獻金，為何均無收支結算帳冊可供參考？足見上開款
    項並非合法之政治獻金。
  (五)被告丁○○於86年3月12日檢察官偵查中陳稱：「我第3屆選
    舉市議員時，丙○○有贊助我金錢，政治人物有人贙助金錢
    是很平常的事，選舉後丙○○來找我幫忙，他在高速公路下
    有塊地要蓋房子，叫我在議會審查時替他關心，後來我沒有
    幫他做好，可能他對（我）不滿才陷害我。」（第7555號偵
    查卷第110頁反面）；於原審86年4月11日訊問時陳稱：「…
    82年丙○○有標到3筆土地，拜託我這案子要在市議會通過
    ，而且通過了，83年1月底時他拿6百萬元給我，是政治獻金
    ．．．」（原審卷第15頁），先後分別指稱丙○○「於選後
    在高速公路下建屋時，要求伊在議會審查時替他關心」或「
    拜託伊在議會幫忙通過土地標售案」並無一語言及丙○○曾
    經拜託伊在議會提案在丙○○土地週邊開闢道路一事，是被
    告丁○○嗣後所提出「丙○○請託伊提案開闢道路而提供政
    治獻金」之辯解，顯係事後卸責之飾詞。又告訴人丙○○於
    台南高分院審理共犯杜俊哲恐嚇取財乙案更(二)審調查程序時
    供稱，其以案外人黃榮吉名義標得嘉義市○地○○段1479號
    、彌陀段790號2筆土地後，即於81年1月8日將道路自行打通
    ，其未曾委請丁○○在市議會提案通過道路開發用地等語，
    且依告訴人於該案所提出「81年3月2日嘉義市○○段、短竹
    段鑑定報告書」，依該報告書所附現場照片，彌陀段、短竹
    段於81年3月2日提出鑑定報告前，道路早已開闢完畢。由此
    觀之，何來須被告丁○○在嘉義市議會提案爭取開闢道路之
    必要。被告丁○○於該案調查時，亦供承其無法提出其曾在
    嘉義市議會，提案通過嘉義市○○路建地開拓道路資料（以
    上見台南高分院93年度重上更(五)字第328號判決書第5至6頁
    ）。足見上開款項並非丙○○央求被告丁○○在議會提案在
    丙○○土地附近開路而提供之政治獻金。
參、撤銷改判部分（即被告乙○○部分）
一、認定被告乙○○犯罪所憑證據部分
    告訴人丙○○於警詢時稱：被告乙○○參與強押及毆打伊之
    犯行；於台灣嘉義地方法院審理共犯杜俊哲強盜案件（86年
    度訴字第728號）時，又具結證稱：「（82年12月14日下午
    在大雅路之工地，你被人押上車並罩上衣物，你確定下手之
    人有乙○○？）是的，正確（是）乙○○，他在丁○○競選
    總部時，是他牽我手進入屋內坐下來之後，把（罩住）我（
    的）衣物掀起來的也是他，他當時還牽著我的手。」「（當
     時掀起衣物之後，乙○○有無在該處打你？）有的，他打
    我頭部，第一拳就是他打的。」等語（見86年度訴字第728
    號影印卷第10頁）。告訴人丙○○其所為不利於被告乙○○
    之指訴，顯非僅憑聲音而為之判斷，自屬可信。
二、被告乙○○辯解不可採之理由
    被告辯稱：被告乙○○於82年12月14日，其人在台北，不可
    能返回嘉義，且其於84年間還向丙○○買房子，該屋位於塗
    某公司的樓上，塗某並贈送禮物給伊，果如塗某所言遭伊毆
    打，塗某應避之惟恐不及，那有可能於事後賣房子並送禮物
    予伊云云。經查：
  (一)證人蔡溫義於本院審理時，證稱其於82年間「僱用乙○○往
    返大陸、台北兩地，收購茶壺及經營茶藝館，工作很忙，少
    有時間回嘉義；乙○○平常很少回家，只有父母生病才偶爾
    回家，其他均在台北、大陸兩地跑，我業務很機動性云云（
    本院上重訴卷第124頁）。然證人蔡溫義所證，並未明確指
    證被告乙○○於82年12月14日，其人在台北，不可能返回嘉
    義乙節屬實。故自不得徒憑證人蔡溫義上開證詞，即遽認
    本件案發日即82年12月14日，被告乙○○，係在台北市工作
    ，不可能回到嘉義云云，從而該證人蔡溫義所供自不足資為
    被告乙○○有利之證據。
  (二)告訴人丙○○於原審理供稱：我是有賣房子給乙○○，送傢
    俱及玉珮給他沒錯，都是因為我還很怕他，也不想得罪他，
    為了打發他所以送他；賣房子是他硬要以5百萬元向我買的
    ，那房子當時實際價值是560萬元，我不敢不賣他，怕會有
    麻煩等語（原審卷第57至58頁）。又丙○○於台南高分院更
    (一)審時具狀陳稱：以被害人立場而言，雖過去曾吃大虧，然
    為求自保，於對手示善意時，絕無膽敢拒絕之理，所謂賣房
    子、送玉珮、桌子，均非被害人所願等語。於該院更(二)審時
    告訴人丙○○仍作相同意旨供述。而被告乙○○亦供承確以
    5百萬元向丙○○購買嘉義市嘉工新村10樓之1建物，購屋時
    猶獲得丙○○贈送禮物等情（以上見台南高分院93年度重上
    更(五)字第328號判決書第6頁），是被告乙○○向告訴人丙○○購買房屋，依告訴人所供，既係出於怕惹麻煩而賤價出售
    ，則於共犯乙○○上開供述（即如為強行低價購買房屋，何
    以告訴人丙○○賣房子，還送傢俱及玉珮給他），取得其他
    佐證以為憑認之前，尚難執此遽為有利被告乙○○之認定。
肆、論罪科刑之理由
  (一)按強盜罪係以強暴、脅迫或他法，使人不能抗拒而取其財物
    或使其交付為構成要件，恐嚇罪係以威嚇手段，使人畏懼而
    交付所有物，其交付與否，被害人尚有意思之自由者，為構
    成要件；是恐嚇行為，係以將來惡害之通知恫嚇他人而言，
    受恐嚇人尚有自由意志，不過因此而懷有恐懼之心，故與強
    盜以目前之危害脅迫他人，致喪失自由意志不能抗拒者不同
    （最高法院21年上字第1115號、67年台上字第542號判例意
    旨參照）。又擄人勒贖罪，其犯罪之目的行為，係向被害人
    或其關係人勒索財物，亦即須行為人自始有使被害人以財物
    取贖人身之意思，如使被害人交付財物，別有原因，為達其
    取得財物之目的，而剝奪被害人之自由者，除應成立其他財
    產上之犯罪或牽連犯妨害自由罪外，要無成立擄人勒贖罪之
    餘地（最高法院65年度台上字第3356號判例可資參照）。本
    件被告丁○○雖於82年12月14日，派手下被告乙○○強押告
    訴人丙○○，至其競選服務處，以毆打告訴人之強暴手段，
    逼迫告訴人丙○○允諾於次日給付2千萬元，然隨即讓告訴
    人丙○○離去，以便籌款交付，其緣由係因原預期投標之土
    地為被害人標走致無利可圖，乃期待被害人能共享得標後之
    利潤，而告訴人丙○○經找人斡旋，討價還價後始於82年12
    月27日交付6百萬元予被告丁○○。是告訴人丙○○於離去
    後13日期間，均有自由意志，以決定是否付款，於付款當時
    ，亦無不能抗拒及陷於完全喪失自由意志之情狀。依上說明
    ，自與91年2月1日廢止前懲治盜匪條例第5條第1項第1款強
    盜罪及91年2月1日修正後刑法第330條第1項加重強盜罪、擄
    人勒贖罪之構成要件，均屬有間。
  (二)核被告丁○○、乙○○所為，均係犯刑法第302條第1項妨害
    自由罪、同法第346條第1項恐嚇財取罪。公訴人認被告上開
    犯行，係犯91年2月1日廢止前懲治盜匪條例第5條第1項第1
    款強盜罪，容有未洽。然其起訴基本社會事實同一，起訴法
    條，應予變更。被告所犯二罪間，有方法結果牽連犯關係，
    為牽連犯，應依刑法第55條規定，從一重恐嚇取財罪處斷。
    又被告丁○○、乙○○與杜俊哲及不詳成年男子多人間，就
    上開犯行，彼此間有犯意聯絡及行為分擔，均為共同正犯。
  (三)原審依據上述法律規定，併審酌被告丁○○身為民意代表竟
    任意向人民勒索金錢、惡性匪輕、手段惡劣、所生危害、犯
    後態度等一切情狀，量處有期徒刑3年，以資懲儆。本院經
    核原判決就被告丁○○犯行部分，認事用法，均無違誤，量
    刑亦稱妥適。被告丁○○上訴意旨，否認犯行，並指摘原判
    決不當，檢察官上訴意旨略以：被告丁○○於丙○○離去之
    後，仍派手下跟監被害人丙○○，日夜輪流監控，被害人仍
    在其掌控之中，其強暴脅迫之狀態一直持續中，被害人並無
    自由意志決定是否付款，被告丁○○等係犯強盜罪等情，經
    核與卷內被害人丙○○所供：伊脫離被告丁○○等人之掌控
    之後，仍可自由北上台北、南下高雄尋求他人協助，並責令
    家人移居他處避禍之情形完全不合，顯不足取，依上所述，
    該部分之上訴為無理由，均應予駁回。
  (四)本院審酌被告乙○○係受被告丁○○之指示而為前開犯行，
    及犯罪所生之危害與犯後飾詞狡辯等一切情狀，量處有期徒
    刑2年，以資懲儆。原審就被告乙○○犯行部分，諭知無罪
    判決，尚有未洽。檢察官上訴意旨摘原判決該部分認定不當
    ，為有理由，應由本院就被告乙○○部分予以撤銷改判。
  (五)公訴人認被告與案外人蕭登標間，就上開犯行，亦有犯意聯
    絡及行為分擔云云。然被告係嘉義市議員，而案外人蕭登標
    係嘉義縣縣議會議長，縱如告訴人丙○○所指，係請託證人
    劉先皋、龔澄輝，透過案外人蕭登標從中斡旋本件，但亦無
    法以此，即推認案外人蕭登標與被告間有犯意聯絡，且如告
    訴人丙○○所指訴證人劉先皋業已透過案外人蕭登標從中斡
    旋本件，被告丁○○、乙○○與共犯杜俊哲應允告訴人丙○○僅須給付5百萬元，則告訴人丙○○實際付款時，被告丁○○、乙○○與共犯杜俊哲竟要求丙○○，應付6百萬元。
    就價額部分，顯然案外人蕭登標與被告丁○○、乙○○與共
    犯杜俊哲間，亦未達成共識。是自難認案外人蕭登標與被告
    間，就本件犯行，彼此間有犯意聯絡。茲於無其他積極證據
    以資佐證情況下，要難認案外人蕭登標與被告間，就本件犯
    行有犯意聯絡及行為分擔，併此敘明。
據上論斷，應依刑事訴訟法第第368條、第369條第1項前段、第
364條、第299條第1項前段、第300條，刑法第28條、第346條第1
項、第302條第1項、第55條，罰金罰鍰提高標準條例第1條前段
，判決如主文。
本案經檢察官甲○○到庭執行職務。
中    華    民    國    95   年      5    月     30   日
                  審判長法  官  謝志揚
                        法  官  蔣有木
                        法  官  湯文章
以上正本證明與原本無異。
如不服本判決應於判決送達後10日內向本院提出上訴狀。其未敘
述理由者，並應於提出上訴狀後10日內向本院補提理由狀（須附
繕本）。
                        書記官  李德霞
中    華    民    國    95   年      5    月     30   日
【附表一】
┌───────────────────────────────────┐
│下列三張支票，均為臺灣省合作金庫南嘉義支庫簽發，付款人均為臺灣銀行嘉  │
│義分行，發票日均為八十二年十二月二十七日，票據金額均為五十萬元。      │
├──┬───────┬─────┬────┬─────────────┤
│編號│支  票  號  碼│提示付款日│提 示 人│備                      註│
├──┼───────┼─────┼────┼─────────────┤
│ 一 │0000000│  12.  │蔡 嘉 舜│提示人為丁○○之弟        │
├──┼───────┼─────┼────┼─────────────┤
│ 二 │0000000│  1. 13. │吳 火 旺│                          │
├──┼───────┼─────┼────┼─────────────┤
│ 三 │0000000│  12.  │杜蔡金華│提示人為杜俊哲之母。      │
└──┴───────┴─────┴────┴─────────────┘
【附表二】
┌───────────────────────────────────┐
│下列四張支票，均為告訴人丙○○以順利翔公司名義所簽發，付款人均為臺灣省│
│合作金庫南嘉義支庫。                                                  │
├─┬───────┬─────┬────┬────┬────┬────┤
│編│              │面      額│        │更 改 後│        │        │
│  │支  票  號  碼│          │發 票 日│   之   │提 示 人│備    註│
│號│              │（新台幣）│        │發 票 日│        │        │
├─┼───────┼─────┼────┼────┼────┼────┤
│  │              │          │        │        │        │    杜俊│
│一│0000000│一五○萬元│ 1. │未 更 改│杜蔡金華│哲承認取│
│  │              │          │        │        │        │得此票款│
├─┼───────┼─────┼────┼────┼────┼────┤
│  │              │          │        │        │        │    被告│
│二│0000000│一五○萬元│ 1. │未 更 改│蔡 嘉 舜│丁○○承│
│  │              │          │        │        │        │認取得此│
│  │              │          │        │        │        │票款。  │
├─┼───────┼─────┼────┼────┼────┼────┤
│三│0000000│一○○萬元│ 2. 20.│83.01.25│蔡 嘉 舜│同    上│
├─┼───────┼─────┼────┼────┼────┼────┤
│四│0000000│一○○萬元│ 2. 20.│83.01.25│蔡 嘉 舜│同    上│
└─┴───────┴─────┴────┴────┴────┴────┘
附錄    本判決論罪科刑法條：
刑法第346條：
意圖為自己或第三人不法之所有，以恐嚇使人將本人或第三人
之物交付者，處 6月以上5年以下有期徒刑，得併科1千元以下
罰金。
以前項方法得財產上不法之利益，或使第三人得之者，亦同。
前二項之未遂犯罰之。
刑法第302條：
私行拘禁或以其他非法方法，剝奪人之行動自由者，處5年以下
有期徒刑、拘役或300元以下罰金。
因而致人於死者，處無期徒刑或7年以上有期徒刑，致重傷者，
處3年以上10年以下有期徒刑。
第1項之未遂犯罰之。


司法院資訊處製作；財團法人民間司法改革基金會備份。
